臺灣高等法院刑事判決
111年度上訴字第597號
上  訴  人  
即  被  告  周玲琍


上列上訴人因詐欺等案件，不服臺灣臺北地方法院110年度審訴
字第1345號，中華民國110年12月27日第一審判決（起訴案號：
臺灣臺北地方檢察署110年度偵字第22123、22124、22125、2212
6號），提起上訴，本院判決如下：
    主  文
原判決關於其附表二編號8所示罪刑部分及沒收、追徵未扣案之
犯罪所得超逾新臺幣肆佰元部分，均撤銷。
甲○○犯三人以上共同詐欺取財罪，處有期徒刑陸月。
其他上訴駁回。
    事  實
一、甲○○於民國109年5月中旬某時加入由「哆啦A夢」、「成銘
    」、「李國雄」等真實姓名年籍不詳之三人以上所組成，以
    實施詐術為手段之具有持續性、牟利性之有結構性之犯罪組
    織（下稱本案詐欺集團，無證據證明成員中有未滿18歲之人
    ；甲○○涉犯參與犯罪組織部分，業經本院以110年度上訴字
    第492號判處罪刑，上訴後，經最高法院以110年度台上字第
    5838號駁回上訴確定），擔任俗稱「提款車手」之工作，其
    等共同意圖為自己不法之所有，基於三人以上共同詐欺取財
    及洗錢之犯意聯絡，先由本案詐欺集團成員以不詳方式取得
    劉芸杰申設之中華郵政郵局00000000000000號帳戶作為人頭
    帳戶（下稱本案帳戶；劉芸杰經臺灣高雄地方檢察署檢察官
    以109年度偵字第24933號、109年度少連偵字第294號為不起
    訴處分），旋由本案詐欺集團成員於109年6月8日下午3時41
    分許起，撥打電話予丙○○，佯裝為486網路購物、玉山銀行
    客服人員，偽稱扣款流程有問題，須依指示操作避免重複扣
    款云云，致丙○○陷於錯誤，於同日下午5時22分許轉帳新臺
    幣（下同）14萬9,988元至本案帳戶，甲○○即依本案詐欺集
    團成員之指示，於同日下午5時33分至39分許，在臺北市○○
    區○○路0段00巷00號臺北光武郵局，分4次，接續將前揭款項
    提領一空後，上繳予本案詐欺集團不詳成員，並收取提領款
    項2％之報酬，以此層層轉手之方式，製造金流斷點，隱匿特
    定犯罪所得之去向及所在。嗣因丙○○發現遭騙，報警處理，
    經警調閱相關監視器畫面，方循線查悉上情。
二、案經丙○○訴由臺北市政府警察局大安分局報請臺灣臺北地方
    檢察署檢察官偵查後起訴。
    理  由
壹、程序方面：
一、審理範圍：
    按上訴得明示僅就判決之刑、沒收或保安處分一部為之，刑
    事訴訟法第348條第3項定有明文。原判決附表二編號1至7所
    示之罪刑部分，業據上訴人即被告甲○○（下稱被告）於本院
    審理時撤回上訴確定（見本院卷第70、87頁），此部分自不
    在本院審理範圍，故本院審理範圍僅以原判決附表二編號8
    所示罪刑部分及犯罪所得沒收、追徵部分為限，先予敘明。
二、證據能力：
    按被告以外之人於審判外之陳述，雖不符刑事訴訟法第159
    條之1至第159條之4之規定，而經當事人於審判程序同意作
    為證據，法院審酌該言詞陳述或書面陳述作成時之情況，認
    為適當者，亦得為證據。又當事人、代理人或辯護人於法院
    調查證據時，知有第159條第1項不得為證據之情形，而未於
    言詞辯論終結前聲明異議者，視為有前項之同意，同法第15
    9條之5亦有明定。查本件檢察官、被告就下列所引被告以外
    之人於審判外陳述之證據能力迄至言詞辯論終結，均未聲明
    異議，本院審酌該些供述證據作成時，核無違法取證或其他
    瑕疵，認為以之作為本案之證據屬適當，自有證據能力。其
    餘資以認定被告犯罪事實之非供述證據，均查無違反法定程
    序取得之情形，依刑事訴訟法第158條之4反面規定，亦具證
    據能力。
貳、實體方面：
一、認定事實之證據及理由：
  ㈠上開事實，業據被告於原審及本院審理時均坦認不諱（見原
    審卷第128頁；本院卷第133頁），而遭詐欺之過程業經證人
    即告訴人丙○○於警詢時之指訴在案（見偵字22283卷第81至8
    3頁），並有告訴人提供之交易明細查詢結果、報案紀錄、
    本案帳戶之存款交易明細、被告取款時之監視器畫面翻拍照
    片等存卷可查（見偵字第22683卷第15、79至80、87、89至9
    1頁；偵字第19028卷第57至61頁），足認被告上開任意性自
    白確與事實相符，堪予採信。
  ㈡而本案詐欺集團透過人頭帳戶、現金領款之方式製造金流斷
    點，由被告依本案詐欺集團上游之指示，將所提領之款項攜
    至指定之地點，轉交予其他本案詐欺集團成員，使警方及司
    法機關難以溯源追查犯罪所得之蹤跡與後續犯罪所得持有者
    ，確已製造金流斷點，使前開特定犯罪所得財物之去向及所
    在遭到隱匿，是被告所為，自合於洗錢防制法第2條第2款之
    要件，為洗錢行為無訛。綜上所述，本案事證明確，被告犯
    行洵堪認定，應依法論科。
二、論罪：
  ㈠核被告所為，係犯刑法第339條之4第1項第2款之三人以上共
    同詐欺取財罪、違反洗錢防制法第2條第2款規定，而犯同法
    第14條第1項之一般洗錢罪。
  ㈡按共同實施犯罪行為之人，在合同意思範圍以內，各自分擔
    犯罪行為之一部，相互利用他人之行為，以達其犯罪之目的
    者，即應對於全部所發生之結果，共同負責。又共同正犯之
    成立，祇須具有犯意之聯絡及行為之分擔，既不問犯罪動機
    起於何人，亦不必每一階段犯行，均須參與（最高法院著有
    28年台上字第3110號、34年台上字第682號判決意旨參照）
    。被告雖非始終參與本件詐欺取財各階段犯行，惟其與本案
    詐欺集團其他成員既為遂行彼等詐欺取財之犯行而相互分工
    ，堪認係在合同意思範圍內，各自分擔犯罪行為之一部，並
    相互利用他人之行為，以達犯罪之目的，依照上開說明，被
    告應就其加入本案詐欺集團後所參與犯行，對於全部所發生
    之結果共同負責。被告與「哆啦A夢」、「成銘」、「李國
    雄」、其他本案詐欺集團成員間，互有犯意聯絡、行為分擔
    ，應論以共同正犯。另刑法第339條之4第1項第2款之三人以
    上共同犯詐欺取財罪，其本質即為共同犯罪，主文毋庸再於
    「三人以上共同犯詐欺取財罪」前再記載「共同」（最高法
    院83年度台上字第2520號刑事判決意旨參照），併此敘明。
  ㈢被告雖於同日4次提領，然係提領同一告訴人之款項，乃基於
    同一詐欺取財之目的，而侵害告訴人之同一財產法益，各行
    為之獨立性均極為薄弱，難以強行分開，依一般社會健全觀
    念，應就此4次領款行為，視為數個舉動之接續施行，合為
    包括之一行為予以評價，而論以接續犯之一罪。
　㈣被告所犯三人以上共同詐欺取財罪、一般洗錢罪間，係為求
    詐得告訴人之金錢，犯罪目的單一，各行為間亦有局部同一
    之情形，為想像競合犯，依刑法第55條規定，應從一重之三
    人以上共同詐欺取財罪處斷。
　㈤按犯罪之情狀顯可憫恕，認科以最低度刑仍嫌過重者，得酌
    量減輕其刑，刑法第59條定有明文。考其立法理由：科刑時
    原即應依第57條規定審酌一切情狀，尤應注意該條各款所列
    事項，以為量刑標準，本條所謂「犯罪之情狀可憫恕」，自
    係指裁判者審酌第57條各款所列事項以及其他一切與犯罪有
    關之情狀之結果，認其犯罪足堪憫恕者而言，即必於審酌一
    切之犯罪情狀，在客觀上顯然足以引起一般同情，認為縱予
    宣告法定最低刑度猶嫌過重者，始有其適用（最高法院38年
    台上字第16號、45年台上字第1165號、51年台上字第899 號
    判例意旨參照）。查被告所犯刑法第339條之4第1項第2款之
    罪，其法定最輕本刑為1年以上有期徒刑，刑度不可謂不重
    ，被告參與詐欺集團擔任第一層取款車手之工作而犯三人以
    上共同詐欺取財罪，固應非難，惟被告係登記有案之中低收
    入戶，於本案犯行時年逾六旬，謀生本即不易，其供稱係迫
    於經濟壓力而犯罪等語，尚非全然無稽，難認其為惡性重大
    之徒，且所擔任為出面提領款項之「車手」工作，最易遭警
    查緝，較諸隱身幕後指揮規劃或機房等核心人員，被告實為
    犯罪分工中較為低階、受支配之角色，又被告犯後坦承錯誤
    ，並於本院審理時與告訴人調解成立、分期履行賠償中，有
    本院調解筆錄及被告提出之匯款單據、公務電話紀錄附卷可
    參（見本院卷第103至104、137、139頁），堪認其勉力填補
    損害，本院認依刑法第339條之4第1項第2款科以最低度刑，
    仍屬情輕法重，爰依刑法第59條規定減輕其刑。 　
  ㈥按想像競合犯之處斷刑，本質上係「刑之合併」。其所謂從
    一重處斷，乃將想像競合犯組成之評價上數罪，合併為科刑
    一罪，其所對應之刑罰，亦合併其評價上數罪之數法定刑，
    而為一個處斷刑。易言之，想像競合犯侵害數法益者皆成立
    犯罪，論罪時必須輕、重罪併舉論述，同時宣告所犯各罪名
    ，包括各罪有無加重、減免其刑之情形，亦應說明論列，量
    刑時併衡酌輕罪部分量刑事由，評價始為充足，然後依刑法
    第55條前段規定「從一重處斷」，非謂對於其餘各罪可置而
    不論。因此，法院決定處斷刑時，雖以其中最重罪名之法定
    刑，做為裁量之準據，惟於裁量其輕重時，仍應將輕罪合併
    評價在內（最高法院108年度台上字第4405、4408號判決意
    旨）。且除非輕罪中最輕本刑有較重於重罪之最輕本刑，而
    應適用刑法第55條但書規定重罪科刑之封鎖作用，須以輕罪
    之最輕本刑形成處斷刑之情形以外，則輕罪之減輕其刑事由
    若未形成處斷刑之外部性界限，自得將之移入刑法第57條或
    第59條之科刑審酌事項內，列為是否酌量從輕量刑之考量因
    子。是法院倘依刑法第57條規定裁量宣告刑輕重時，一併具
    體審酌輕罪部分之量刑事由，應認其評價即已完足，尚無過
    度評價或評價不足之偏失（最高法院109年度台上字第3936
    號判決意旨參照）。準此，洗錢防制法第16條第2項規定：
    「犯前2條之罪，在偵查或審判中自白者，減輕其刑」，被
    告於原審及本院審理中就洗錢犯罪自白不諱，原應依洗錢防
    制法第16條第2項規定減輕其刑，然此係屬想像競合犯其中
    之輕罪，僅得由本院於後述量刑時一併衡酌該部分減輕其刑
    事由，即屬評價完足。
三、上訴駁回之理由：
　　原審審理結果，就原判決附表二編號1所示之罪之犯罪所得4
    00元（計算式：2萬元×2％＝400元），認被告未實際賠償告訴
    人乙○○，自應依刑法第38條之1第1項前段及同條第3項規定
    ，宣告沒收，於全部或一部不能沒收或不宜執行沒收時，追
    徵其價額等語，並無違誤，應予維持。被告就原判決此部分
    之犯罪所得沒收、追徵提起上訴，為無理由，應予駁回。 
四、撤銷改判之理由：
　㈠原審以被告所犯事證明確，據以論罪科刑，固非無見。惟：
    被告於本院審理時與告訴人達成和解，且依約分期履行賠償
    中，業經說明如前，因上開和解事宜而與原審量刑審酌之情
    狀有所歧異，原判決於量刑時未及審酌此項有利於被告之和
    解事實，其量刑稍有未當；且因被告業已依約履行第1期賠
    償而給付5,000元予告訴人（見本院卷第137、139頁），雖
    難認係犯罪所得合法發還告訴人，然實際上既已填補告訴人
    部分損害，並已逾本案實際報酬（即14萬9,988元×2％＝2,999
    元，為被告利益計，元以下無條件捨去），如再予沒收或追
    徵，將有過苛之虞，爰依刑法第38條之2第2項之規定，不予
    宣告沒收，原判決犯罪所得沒收、追徵之金額應扣除此2,99
    9元，亦即原判決犯罪所得沒收、追徵超逾400元部分（即3,
    399元-2,999元＝400元，即原判決附表二編號1所示之罪之犯
    罪所得），自有違誤。被告上訴請求從輕量刑，為有理由。
    準此，原判決有上開可議之處，自應由本院就上開部分予以
    撤銷改判。　
　㈡爰以行為人之責任為基礎，審酌詐欺集團猖獗盛行之今日，
    對民眾財產、社會秩序危害甚鉅，已廣為報章媒體所披露，
　　被告不循正途獲取財物，竟擔任本案詐欺集團提款車手之工
    作，並隱匿詐欺犯罪所得之去向及所在，使告訴人受有財產
    損害，並危害財產交易安全，實屬不該；惟念被告犯後坦認
    犯行（包含自白洗錢罪名），於本案中非居於詐欺犯罪主導
    地位，且已與告訴人調解成立、現分期賠償中，堪認積極彌
    補損害，兼衡告訴人遭詐欺之金額、被告自陳高中畢業之智
    識程度、現從事打掃工作、喪偶、現無需扶養親人等生活狀
    況（見原審卷第129頁），暨其犯罪動機、參與程度、目的
    及手段等一切情狀，量處如主文第2項所示之刑。
　㈢至洗錢防制法第18條第1項之規定，並未有「不問屬於犯罪行
    為人與否均沒收」之明文，自仍以屬於被告所有者為限，始
    應予沒收，故被告上繳而遭隱匿之款項，並非被告所有，亦
    非在其實際掌控之中，則被告就此部分犯罪所收受、持有之
    財物，本不具所有權及事實上管領權，自無從依前開規定對
    其宣告沒收該等轉交之款項，末此敘明。
據上論斷，應依刑事訴訟法第368條、第369條第1項前段、第364
條、第299條第1項前段，洗錢防制法第2條第2款、第14條第1項
、第16條第2項，刑法第11條前段、第28條、第339條之4第1項第
2款、第55條、第59條，刑法施行法第1條之1第1項，判決如主文
。
本案經檢察官顏伯融提起公訴，檢察官孟玉梅到庭執行職務。
中　　華　　民　　國　　111 　年　　5 　　月　　24　　日
                  刑事第十五庭  審判長法　官  陳芃宇
                                      法　官  陳勇松
                                      法　官  陳俞伶
以上正本證明與原本無異。
如不服本判決，應於收受送達後20日內向本院提出上訴書狀，其
未敘述上訴之理由者並得於提起上訴後20日內向本院補提理由書
（均須按他造當事人之人數附繕本）「切勿逕送上級法院」。
                                      書記官  朱家麒
中　　華　　民　　國　　111 　年　　5 　　月　　25　　日
 
附錄：本案論罪科刑法條全文
中華民國刑法第339條之4
犯第339條詐欺罪而有下列情形之一者，處1年以上7年以下有期
徒刑，得併科1百萬元以下罰金：
一、冒用政府機關或公務員名義犯之。
二、三人以上共同犯之。
三、以廣播電視、電子通訊、網際網路或其他媒體等傳播工具，
    對公眾散布而犯之。
前項之未遂犯罰之。

洗錢防制法第2條
本法所稱洗錢，指下列行為：
一、意圖掩飾或隱匿特定犯罪所得來源，或使他人逃避刑事追訴
    ，而移轉或變更特定犯罪所得。
二、掩飾或隱匿特定犯罪所得之本質、來源、去向、所在、所有
    權、處分權或其他權益者。
三、收受、持有或使用他人之特定犯罪所得。

洗錢防制法第14條
有第2條各款所列洗錢行為者，處7年以下有期徒刑，併科新臺幣
500萬元以下罰金。
前項之未遂犯罰之。
前2項情形，不得科以超過其特定犯罪所定最重本刑之刑。